【裁判字號】    89,判,2523
【裁判日期】    890810
【裁判案由】    綜合所得稅
【裁判全文】
最  高  行  政  法  院  判  決                  八十九年度判字第二五二三號
    原      告  甲○○
    被      告  財政部臺灣省南區國稅局
    代  表  人  林吉昌
右當事人間因綜合所得稅事件，原告不服行政院中華民國八十八年二月五日台八八訴
字第○五三一七號再訴願決定，提起行政訴訟。本院判決如左︰
    主  文
原告之訴駁回。
訴訟費用由原告負擔。
    事  實
緣原告於民國八十一年十月間加人蕭正忠所設「皇維商務公司」，仿效多層准傳銷方
式，經營寄放賭博電動玩具牟取暴利，案經台灣台南地方法院檢察署查獲，檢送八十
四年度偵字第六八一三號等起訴書影本，請被告查核。被告以原告於台南市警察局刑
警隊調查時之談話筆錄自承其平均每月獲利新台幣（下同）十六萬元，惟於辦理八十
一年度綜合所得稅結算申報時，漏報經營上開電動玩具業務之所得四十八萬元，乃發
單補徵該年度綜合所得稅三、六九五元。又原告於八十二至八十四年度取得經營上開
電動玩具業務之所得一百九十二萬元、一百九十二萬元、九十六萬元及利息所得六八
、四二九元、一五一、二六一元、一七二、四○一元，已超過各該年度規定之免稅額
及標準扣除額之合計數，未於規定期間內辦理綜合所得稅結算申報，乃發單補徵各該
年度綜合所得稅一七一、一九○元、二五五、○一三元、四○、七三○元，並依行為
時所得稅法第一百十條第二項規定，處原告罰鍰一七一、一○○元、二五五、○○○
元、四○、七○○元。原告不服，申經復查結果，未准變更，提起訴願、再訴願亦均
遭決定駁回，遂提起本訴。茲摘兩造訴辯意旨於次：
原告起訴意旨略謂：一、被告未依職權核定原告經營電玩業之成本費用，予以扣除，
再行核稅，自屬違法不當：(一)按凡不屬於所得稅法第十四條第一項第一類至第九類之
所得，為其他所得，「以其收入減除成本及必要費用後之餘額為所得額」，課徵綜合
所得稅，為現行所得稅法第十四條第一項第十類所明定。又「納稅義務人經查獲經營
六合彩賭博之收入。其未經沒收之部分，核屬所得稅法第十四條第一項第九類之其他
所得，應以其收入額減除成本及必要費用後之餘額為所得額，合併課徵綜合所得稅」
，亦經財政部八十一年二月二十日台財稅字第八一○七五九七六三號函釋在案。(二)關
於成本及必要費用之核定，在個人綜合所得稅部分，法雖無明文規定，惟仍應準用所
得稅法八十三條第一項之規定，如納稅義務人未能提示有關證明所得額之帳簿文據者
，稽徵機關仍應依查得之資料或同業利潤標準，核定其所得額。換言之，在個人綜合
所得稅中之其他所得部分，縱納稅義務人未能提出任何支出憑證，稅捐機關仍應依職
權核定其所支出之必要成本及費用，予以核減後，再行核定所得額，始符平等及憲法
保障人民財產權之旨。訴願、再訴願決定以原告未能提示相關帳簿、文據，以供核實
減除為由，率認原告所述不足採，顯非適法。(三)本件原處分及原決定略以：原告「供
述經營台數曾多達一千五百台以上，查獲時經營台數有五百多台，另據該公司負責人
蕭正忠君供述該集團賭博性電玩每台每星期收入四千元，一個月以四星期計，公司分
得四分之一收入，百分之八十五股東分得其中百分之十」等語，認定以查獲時之五百
台核算，原告每月仍有二十萬元之所得，高於原告於台南市警局所供述之每月十六萬
元，資為維持原處分之理由。然則：(1)任何營業均須支出成本、費用，事理當然。以
本件經營電玩所得而言，原告須投入購置機台成本、維修經營費用等，以每台平均購
置成本為五仟元、每台每月維修經營費用五百元計，單以原處分所核定之五百台計算
，原告所投入之機台購置成本高達二百五十萬元，每月維修經營費用為二萬五千元，
若再以原告曾所斥資購置一千五百台電玩，最後只剩五百台計算，其中高達五百萬元
之一千台投資，即均屬虧損，原處分就此全未予核減，自難謂適法。(2)再者，依台灣
高等法院台南分院八十六年度上易字第二五五號刑事判決，皇維商務公司負責人萬正
忠係供述該公司是「仿效多層次傳銷」、「招攬不特定人加入參與寄放賭博性電玩之
業務」。加入股東係自行投資擺設機台，依所經營台數之多寡，成為享有不同分紅比
例之股東。換言之，所擺設之機台確實是由股東個人所投資購置，經營、維修費用亦
均是由股東個人所承擔。(3)又再訴願決定亦載蕭正忠供述「電玩每台收入四千元，一
個月以四星期計，公司分得四分之一收入，百分之八十五股東分得其中百分之十」等
語。足證蕭正化所提「收入」，係指未減除成本費用之營收總額，而依此計算，縱認
原告確實按月自皇維商務公司取得十六萬元或二十萬元之收入，然亦應依法核減原告
所支出之購置機台成本與維修費用，所得餘額始為原告之應稅所得，否則即顯然違反
實質課稅原則。二、原處分及原決定疏於舉證，認定事實顯然矛盾錯誤：(一)原處分係
依原告於台南市刑警隊所供述之「每星期獲利三、四萬元」，從高認定原告自八十一
年十月一日起至八十四年九月三十日止，每月應稅所得為十六萬元。迭經原告依法申
請復查、再復查、訴願及再訴願，復查決定及再訴願決定等復以台南地方法院檢察署
八十四年度偵字第六八一三號起訴書所載蕭正忠之供述，認定原告到被查獲時「每月
仍有二十萬元之所得」，二者顯已矛盾，足勘認定。(二)按稅捐稽徵應嚴守實習課稅原
則，並應由稅捐機關就納稅義務人之所得負舉證之責，否則即有侵害憲法明文保障人
民財產權之虞。前開原處分及決定所持理由無非是警訊筆錄中所載原告之供述及公訴
書中所載第三人蕭正忠之供述，毫無憑據。足資證明原告「確實取得」每月十六萬元
之所得。然依台灣高等法院台南分院八十六年度上易字第二五五號刑事判決所載，警
方確有扣得皇維商務公司之帳冊一批，且查得該公司之賭資金額均係透過鄧鼎發之妻
趙健美在世華銀行（帳號：八五八四－九號）帳戶及鄧鼎發在土地銀行（帳號：三八
一二－五號）進出轉帳。倘稽徵機關認定原告確實自皇維商務公司取得所得者，自應
確實查核扣案之皇維商務公司帳冊及所使用帳戶之資金進出情形，即可查明原告每月
所得之確切金額，乃稽徵機關捨此不為，率依警訊筆錄及公訴書所載，不問實際情形
如何，遽而核定原告每月所得均為十六萬元，自有未盡舉證責任之行政懈怠，其處分
亦顯然錯誤。(三)原告自八十一年十月間加入，初期窺損累累，且並非一開始就是八五
以上股東，原處分依警訊筆錄所載「每星期獲利三、四萬元」，而採最不利於原告
之計算方式，一律從高以每月十六萬元認定原告之所得，未區別原告加入之始並非所
謂八五以上股東，亦未區別景氣循環，並非每月均能有高額獲利，其認定顯非妥切
。故退步言之，縱認應依台南市刑警隊筆錄之記載核定原告所得，亦應採取中間數，
即每月十四萬元，計算每月之營業收入，再依法核減成本及必要費用（三十至五十
）後，始能認定所得餘額為原告之淨利所得，方符實情公允。原處分從高以每月十
六萬元核定原告所得，其認定顯有失當。三、原告自八十一年十月份加入經營電玩，
迄至八十四年九月十五日為警查獲止，每年所得情如下，原處分未予詳查，率及核定
原告自八十一年十月一日起至八十四年九月三十日止，每月均有所得十六萬元，顯然
錯誤：(一)八十一年部分：原告坦承於「八十一年十月間加入」，並非即係「八十一年
十月一日」，且初入該行，僅係在務農之餘，幫忙介紹擺設據點，並未出資購置機台
，自行經營，確實並未有原核定所稱「每月十六萬元」之所得。原處分認定原告在八
十一年十月「一日」即加入，且一加入就有每月十六萬元所得，八十一年度共有四十
八萬之所得乙節，顯違常理經驗，悖於事實。(二)八十二年部分：原告雖已開始出資購
置機台，自行經營，但購置機台須先支出成本，每月亦須支出維修經營管理之必要費
用。以每台機台購置成本為五千元，投資五百台來計算，原告在當年度所支出之機台
購置成本即已高達二百五十萬元，以經營至八十四年九月十五日止計之，當年度所應
分攤之固定設備折舊成本就已高達近百萬元。而以每台每月維修經營費用五百元計算
，原告當年度所支出之費用亦高達十五萬元，且亦須支付所借貸資金之利息，故該年
度並無利得。原處分認定原告八十二年度之應稅所得為一百九十二萬元，並未考量原
告所支出之成本、費用，自有不當。(三)八十三年度部分：因原告持續投入資金，購置
機台，一直到下半年起始有獲利，惟每月淨利約僅六萬元左右，扣除上半年之投資虧
損後，全年亦幾無獲利可言。原處分認定原告當年度所得一九二萬元，亦屬誤解。(四)
八十四年部分：(1)八十四年初，原告所負責之機台一度多達一千五百多台，但所投資
金額亦相對龐大，支出費用增加，難以回收，且時生週轉不靈之困境，反而是管理不
畢，險生虧損，且警方亦開始在全省展開取締行動，故原告乃於三月間開始大幅減少
機台至五百台左右之規模。(2)台南市刑警筆錄所記載的「每星期獲利三、四萬元」，
係因警方詢問「最多獲利多少」，而原告所答覆者係指機台總數高達一千五百多台，
且至值新年寒假期間之娛樂業旺季而言的最高獲利，絕非每星期都如此，更絕非自八
十一年十月一日起即如此。總合而言，原告於八十四年機台最多之一、二月份，扣除
費用後，每月淨利約十萬元，其餘三至九月份機台縮減至五百台期間，每月淨利約只
有五萬元。而被查獲後，原告因案涉訟，無法經營，全部機台遭報廢一空，損失則高
達數百萬元。原處分核定原告當年度所得九十六萬元，亦有誤解。四、綜上所陳，原
告參與電玩業未滿三年，確實並未取得原處分所核定之八十一、八十二、八十三、八
十四年度所得，原處分機關並未調閱皇維商務公司帳冊及銀行帳戶資料，確實查明原
告所取得之所得數額，其所核定之所得額計算依據及起算日均有錯誤，致原告無力繳
納。為特檢附復查申請書、復查決定書、訴願書、財政部訴願決定書、再訴願書、行
政院再訴願決定書等影本各乙份如后附，依法提起行政訴訟，懇祈依法撤銷再訴願決
定、訴願決定、及原處分，並原處分機關另為適法之處分，以障權益，而彰法制。
被告答辯意旨略謂：一、卷查本件原告於八十一年十月至八十四年六月間加入蕭正忠
等人以「皇維商務公司」名義，仿效多層次傳銷之方式，經營寄放賭博性電動玩具之
業務，案經台灣台南地方法院檢察署查獲，檢送該署八十四年度偵字第六八一三號起
訴書，移被告機關查明有無逃漏稅事實，被告初查乃據以核定原告其他所得八十一年
度四八○、○○○元、八十二年度一、九二○、○○○元、八十三年度一、九二○、
○○○元、八十四年度九六○、○○○元。原告不服，主張其在台南市刑警隊陳述每
月營業收入約為十二萬至十六萬元之問，係指「營業收入」，而非淨利所得，又蕭正
忠君供述「每台每星期收入四、○○○元」，亦足證明被告將營業收入金額誤認為淨
所得；且原告投資金額龐大，資金週轉不露難以回收，反而產生虧損云云，申經復查
結果，被告以本案依據台灣台南地方法院檢察署檢察官八十四年度偵字第六八一三號
起訴書記載原告自八十一年間加入「皇維商務公司」從事賭博性電玩之寄放擺設業務
，係屬百分之八十五年以上股東，且依原告於台南市刑警隊供述經營數曾有一、五○
○台以上，查獲時之經營台數有五○○多抬，並據該公司負責人蕭正忠之供述該集團
賭博性電玩，每台每星期收入四、○○○元，一個月以四星期計公司分得收入之四分
之一，百分之八十五年之負責人分得其中百分之十計，則以查獲時之五○○抬核算原
告每月仍有二○○、○○○元之所得（500台×4,000元×4×1/4×10%﹦200,000）遠
高於原告於台南市刑警隊之供述每月一六○、○○○元，原核定以每月一六○、○○
○元核算原告經營賭博性電玩所得八十一年度四八○、○○○元、八十二年度一、九
二○、○○○元、八十三年度一、九二○、○○○元、八十四年度九六○、○○○元
，尚非無據為由，駁回其復查申請，原告訴願、再訴願復執前詞爭執，均以原告經營
賭博性電玩，賺取利潤乙情，業經台灣高等法院台南分院八十六年度上易字第二五五
號刑事判決，處以有期徒刑一年，違章明確，又原告於台南市刑警隊供述擺設台數一
千五百多台，而被告據台南市警察局查獲時五○○台數核算其每月應有所得二○○、
○○○元（已屬從底核計）尚仍高於原告供述每星期獲利三、四萬（相當每月十二萬
至十六萬），是原查核定原告每月所得為一六○、○○○元，已屬從寬認定。至原告
訴稱上開金額係指收入，應減除成本費用後再予核課乙節，原告既未提示相關帳簿、
文據，以供核實減除，所訴自不足採，訴願、再訴願決定均予以駁回，原告行政訴訟
亦復執前詞爭執，惟仍未能舉證以實其說，所訴自不足採。二、本件原告八十二至八
十四年度有前述其他所得已超過各當年度規定之免稅額及標準扣除額之合計數，原告
未辦理結算申報，違反所得稅法第七十一條第一項規定，另有營利所得、利息所得等
亦未申報，被告乃核定其漏報應課稅所得額八十二年度一、二三三、○○○元、八十
三年度一、六七四、○○○元、八十四年度四九一、○○○元，逃漏所得稅八十二年
度一七一、一九○元、八十三年度二五五、○一三元、八十四年度四○、七三○元，
按所漏稅額處以一倍罰鍰，即八十二年度一七一、一○○元、八十三年度二五五、○
○○元、八十四年度四○、七○○元，復查決定予以維持，並無不合。三、綜上所述
，原告訴訟無理由，請依法駁回其訴，以維稅政。
    理  由
按凡不屬於所得稅法第十四條第一項第一類至第八類之所得，為其他所得，以其收入
額減除成本及必要費用後之餘額為所得額，課徵個人綜合所得稅。「納稅義務人未依
本法規定自行辦理結算申報，而經稽徵機關調查，發現有依本法規定課稅之所得額者
，除依法核定補徵應納稅額外，應照補徵稅額處三倍以下之罰鍰。」為行為時所得稅
法第十三條、第十四條第一項第九類及第一百十條第二項所明定。又經營六合彩賭博
之收入，其未經沒入部分，核屬所得稅法第十四條第一項第九類之其他所得，應以其
收入額減除成本及必要費用後之餘額為所得額，合併課徵綜合所得稅，為財政部八十
一年二月二十日台財稅字第八一○七五九七六三號函釋有案。本件原告於八十一年十
月間加人蕭正忠所設「皇維商務公司」，仿效多層准傳銷方式，經營寄放賭博電動玩
具牟取暴利，案經台灣台南地方法院檢察署查獲，檢送八十四年度偵字第六八一三號
等起訴書影本，移由被告查核，以原告於台南市警察局刑警隊調查時之談話筆錄自承
其平均每月獲利十六萬元，惟於辦理八十一年度綜合所得稅結算申報時，漏報經營上
開電動玩具業務之所得四十八萬元，乃發單補徵該年度綜合所得稅三、六九五元。又
原告於八十二至八十四年度取得經營上開電動玩具業務之所得一百九十二萬元、一百
九十二萬元、九十六萬元及利息所得六八、四二九元、一五一、二六一元、一七二、
四○一元，已超過各該年度規定之免稅額及標準扣除額之合計數，未於規定期間內辦
理綜合所得稅結算申報，乃發單補徵各該年度綜合所得稅一七一、一九○元、二五五
、○一三元、四○、七三○元，並依行為時所得稅法第一百十條第二項規定，處原告
罰鍰一七一、一○○元、二五五、○○○元、四○、七○○元。原告不服，以其於警
訊筆錄稱每月收入約十二萬元至十六萬元之間，係指尚未扣除成本費用之營業收入；
又其於八十一年十月二十五日加入系爭電玩業，八十一、八十二年度尚屬投資虧損時
期，八十三年度亦無獲利可言，八十四年一、二月每月淨利約十萬元，三至九月每月
淨利僅五萬元，原處分自八十一年十月一日起算，且按警訊筆錄所記載收入金額從高
認定，對其誠屬不利，倘採認其於警訊筆錄所述金額，亦應從寬以每月十二萬元或其
平均收每月十四萬元計算云云，申經復查結果，以依據臺灣省臺南地方法院檢察署八
十四年度偵字第六八一三號起訴書，原告自八十一年間加入皇維商務公司從事賭博性
電玩之寄放擺設業務，屬百分之八十五以上股東，原告於台南市刑警隊供述經營台數
曾達一千五百台以上，查獲時之經營台數有五百多台，另據該公司負責人蕭正忠供述
該集團賭博性電玩每台每星期收入四千元，一個月以四星期計，公司分得四分之一收
入，百分之八十五股東分得其中百分之十等語，則以查獲時之五○○台核算原告每月
仍有二十萬元之所得，達高於原告於台南市刑警隊所供述每月十六萬元，原核定以個
月十六萬元核算原告經營賭博性電玩所得，計八十一年度四十八萬元、八十二、八十
三年度各一百九十二萬元、八十四年度九十六萬元，尚非無據。又原告八十二至八十
四年度有前述其他所得，已超過各該年度規定之免稅額及標準扣除額之合計數，原告
未調整結算申報，違反行為時所得稅法第七十一條第一項規定，另有利息所得等未申
報，經核定其應納稅款八十二年度一七一、一九○元、八十三年度二五五、○一三元
、八十四年度四○、七三○元，違章事實明確，原核定依同法第一百十條第二項規定
，按所漏稅額處以一倍罰鍰，即八十二年度一七一、一○○元、八十三年度二五五、
○○○元、八十四年度四○、七○○元，並無不合，乃未准變更。揆諸首揭規定，核
無違誤，一再訴願決定遞予維持，亦無不合。至原告起訴主張各節，除原處分業已論
明，不再予贅述外，查原告經營賭博性電玩賺取不法利益之犯行。業經臺灣高等法院
臺南分院八十六年度上易字第二五五號刑事判決處以有期徒刑一年，違章事實明確。
至訴稱筆錄所採金額係指收入，應減除成本費用後再予核課一節，惟查原告前在其犯
刑案既供稱每月獲利十六萬元，而非謂每月營收十六萬元，則其所稱十六萬元，顯已
減除成本及費用，且原告迄未能舉任何有關成本、費用之帳簿資料供核，所訴應扣除
成本及費用云云，即不足採。又據皇維公司負責人蕭正忠前在刑案之供述及原告被查
獲時所擺設賭博性電玩之台數核算，原告每月所得應有二○○、○○○元之多，已如
前述，則原處分按原告前所供，核定其每月獲利十六萬元，已屬從寬核計，原告指為
過高云云，亦不足取。其起訴意旨難謂有理，應予駁回。
據上論結，本件原告之訴為無理由，爰依行政訴訟法施行法第二條、行政訴訟法第九
十八條第三項前段，判決如主文。
中    華    民    國     八十九      年      八      月       十        日
              最 高 行 政 法 院 第 五 庭
                                審 判 長 法  官      廖  政  雄
                                         法  官      蔡  進  田
                                         法  官      趙  永  康
                                         法  官      林  清  祥
                                         法  官      姜  仁  脩
右  正  本  證  明  與  原  本  無  異
                                         法院書記官  彭  秀  玲
中    華    民    國     八十九      年      八      月      十一       日


司法院資訊處製作；財團法人民間司法改革基金會備份。
